ACORDAO-COMPLETO-2410315

ACÓRDÃO 1267/2020 ATA 17/2020 - PLENÁRIO

VISTOS, relatados e discutidos estes autos de Representação, com pedido de medida cautelar, oferecida por D&M Construtora Ltda. (CNPJ 00.603.652/0001-10) , peça 1, de 23/4/2020, em face de supostas irregularidades constantes da Concorrência Pública 01/2020 - CPLIC, a cargo do Tribunal Regional Eleitoral do Estado da Bahia (TRE-BA) , que teve por objeto a "contratação de Empresa de Engenharia ou Arquitetura para a execução dos serviços de REFORMA DO EDIFÍCIO ANEXO III DO TRE-BA", ao valor contratual estimado de R$ 8.772.713,72, 
ACORDAM os Ministros do Tribunal de Contas da União, reunidos em Sessão do Plenário, diante das razões expostas pelo Relator, em: 
9.1. não conhecer da presente representação, com fundamento no parágrafo único do art. 237, c/c o art. 235, caput e parágrafo único, do Regimento Interno do TCU e, consequentemente, indeferir o pedido de adoção de medida cautelar;
9.2. ordenar à Seinfra Urbana que acompanhe a abertura do novo certame que porventura seja aberto em substituição à Concorrência Pública 01/2020 - CPLIC, representando caso entenda necessário;
	9.3. dar ciência deste Acórdão à representante, informando-lhe que o inteiro teor da deliberação pode ser consultado no site www.tcu.gov.br; 
9.4. arquivar os autos, nos termos dos arts. 237, parágrafo único, e 250, inciso I, do Regimento Interno/TCU.

Representação sobre possíveis irregularidades ocorridas na concorrência pública cujo objeto foi a contratação de empresa para execução de reforma de prédio localizado no Centro Administrativo da Bahia, em Salvador.

Tribunal Regional Eleitoral da Bahia.

3. Representante: D&M Construtora Ltda. (CNPJ 00.603.652/0001-10)

13.1. Ministros presentes: José Mucio Monteiro (Presidente), Walton Alencar Rodrigues, Benjamin Zymler, Augusto Nardes, Aroldo Cedraz, Raimundo Carreiro (Relator), Ana Arraes, Bruno Dantas e Vital do Rêgo.
13.2. Ministros-Substitutos presentes: Augusto Sherman Cavalcanti, Marcos Bemquerer Costa, André Luís de Carvalho e Weder de Oliveira.

RAIMUNDO CARREIRO

Trata-se de representação, com pedido de medida cautelar, oferecida por D&M Construtora Ltda. (CNPJ 00.603.652/0001-10) , peça 1, de 23/4/2020, em face de supostas irregularidades constantes da Concorrência Pública 01/2020 - CPLIC, a cargo do Tribunal Regional Eleitoral do Estado da Bahia (TRE-BA) , que teve por objeto a "contratação de Empresa de Engenharia ou Arquitetura para a execução dos serviços de REFORMA DO EDIFÍCIO ANEXO III DO TRE-BA", ao valor contratual estimado de R$ 8.772.713,72.
2.	A Secretaria de Fiscalização de Infraestrutura Urbana (SeinfraUrbana) , após exame técnico dos autos, propôs, em instrução às peças 10 a 12, negar conhecimento à representação ao argumento de que a pretensão da representante seria no sentido de defender direito subjetivo próprio, o que é incabível perante o Tribunal de Contas da União, in verbis:
"INTRODUÇÃO 
1.	Cuidam os autos de representação de lavra da empesa D&M Construtora Ltda. a respeito de possíveis irregularidades ocorridas na Concorrência Pública n. 01/2020 - CPLIC, promovida pelo Tribunal Regional Eleitoral do Estado da Bahia, cujo objeto foi a contratação de empresa para execução de reforma do prédio do Anexo III do órgão, localizado no Centro Administrativo da Bahia, em Salvador.
2.	O edital acostado aos autos à peça 4 indica que o orçamento previsto para realização das obras objeto da licitação totalizou R$ 8.772.713,72 (peça 4, p. 2) .
3.	Participaram do certame três interessadas, quais sejam: PJ Construções e Terraplenagem Ltda., Plana Edificações Ltda. e D&M Construtora Ltda. Todas as empresas foram consideradas inabilitadas pela Comissão de Licitação (Ata de Abertura, peça 5) .
4.	Ressalta-se que as três empresas interpuseram recursos administrativos contra a inabilitação, porém foram negados os provimentos. Com isso, o certame foi declarado "fracassado" pela Administração (peça 6) .
HISTÓRICO
5.	A representante relata que participou da concorrência pública e que, após o recebimento dos envelopes da documentação de habilitação e da proposta de preços, e da respectiva abertura dos primeiros, a Administração inabilitou a sua proposta em razão de não atender aos critérios de habilitação.
6.	Relata que em 30 de março de 2020 interpôs recurso administrativo buscando a revisão da inabilitação, por considerar ter atendido às exigências editalícias. Porém, assegura que não foi acatado o pleito e que a aludida concorrência foi declarada fracassada pela administração. 
7.	A empresa afirma que não há razão para a inabilitação, pois considera ter atendido às condições do edital. Em razão disso, requer que seja deferida a medida cautelar, nos moldes do artigo 276 do Regimento Interno do TCU, e determinada a imediata suspensão da tramitação da Concorrência Pública nº 01/2020, além de anulada a decisão administrativa que declarou a licitação fracassada.
EXAME DE ADMISSIBILIDADE
8.	A documentação encaminhada não preenche todos os requisitos de admissibilidade elencados no art. 103, § 1°, da Resolução TCU n. 259/2014, que regulamenta o art. 235 do Regimento Interno desta Corte, pelos motivos a seguir expostos.
9.	Em que pese a D&M Construtora Ltda. possuir legitimidade para representar ao Tribunal, consoante disposto no inciso VII do art. 237 do RI/TCU c/c o art. 113, § 1º, da Lei 8.666/1993, do exame promovido na documentação anexada ressalta-se claramente irresignação da licitante contra atos da Administração que atentam para o seu interesse subjetivo.
10.	Nessa situação, a jurisprudência pacífica do Tribunal é no sentido de que esta Corte não deve atuar como instância recursal nos certames licitatórios promovidos pela Administração Pública, tendo sido proferido, nesse sentido, o Acórdão 2663/2016-TCU-Plenário (Relatoria Min. Bruno Dantas) , nestes termos:
Considerando que incumbir o TCU da análise dos atos administrativos praticados num processo licitatório, nos quais não se sobressaia o interesse público tem, na prática, o efeito de transformá-lo em nova instância recursal dos certames instaurados nos diversos órgãos e entidades da Administração Pública Federal, o que não encontra respaldo no direito pátrio.
11.	A questão não é se há ou não interesse público envolvido, mas se, confrontando-se o interesse público e o particular, qual deles sobressai. Analisando-se as premissas constantes no art. 103, § 1º, da Resolução TCU 259/2014, em confronto com os argumentos e o pedido na representação, conclui-se não haver interesse público suficiente para a continuação do presente processo.
12. 	No caso concreto, não há dúvida alguma de que prevalece o interesse particular, visto que a reclamação é relativa à desclassificação em certame licitatório, cujo desfecho resultou na decisão do órgão em declarar fracassada a concorrência, a qual deverá ser republicada oportunamente. No mesmo sentido destacou o Exmo. Ministro Walton Alencar Rodrigues ao relatar o recente Acórdão 3144/2019-TCU-Plenário:
Percebe-se, assim, que a representação objeto destes autos atende aos requisitos que dizem respeito à competência desta Corte de Contas e à legitimidade do autor, deixando, contudo, de apresentar elementos que permitam concluir pela suficiência dos indícios e pela existência de interesse público no trato da ilegalidade apontada. 
Não há, nesse sentido, indícios de que os procedimentos questionados pela representante teriam ensejado prejuízos ao Erário, razão pela qual não se justifica a alocação dos limitados meios fiscalizatórios do TCU com vistas à apuração dos fatos trazidos à colação pela representante.   
Sendo assim, considerando que não cabe a este Tribunal atuar como mais uma instância recursal do certame licitatório ora analisado, defendendo interesses meramente privados, não conheço da representação, sem prejuízo de dar ciência, nos termos do art. 7º da Resolução-TCU 265/2014, das ocorrências apontadas nestes autos ao Município de Pintadas/BA, para adoção das providências pertinentes, e à Fundação Nacional de Saúde (Funasa) , para que, no exercício da fiscalização que lhe compete, verifique a existência de eventuais prejuízos decorrentes dos fatos tratados nesta representação.
13.	Ressalta-se que no mesmo Ato que declarou o fracasso do certame, o Diretor Geral do TRE/BA encaminhou o processo licitatório à unidade demandante para que realize nova análise acerca das exigências de qualificação técnica constantes do edital, cotejando eventual necessidade de alteração.
Medida cautelar
14.	Consoante o art. 276 do Regimento Interno/TCU, o Relator poderá, em caso de urgência, de fundado receio de grave lesão ao erário, ao interesse público ou de risco de ineficácia da decisão de mérito, de ofício ou mediante provocação, adotar medida cautelar, determinando a suspensão do procedimento impugnado, até que o Tribunal julgue o mérito da questão. Tal providência deverá ser adotada quando presentes os pressupostos do fumus boni iuris e do periculum in mora.
15.	Conforme se expõe acima, não se caracterizou a ocorrência destes pressupostos, haja vista que não se vislumbra a ocorrência de prejuízos capazes de caracterizar qualquer dano ao erário por conta disso. Ademais, a expedição de eventual medida cautelar dependeria, por obvio, do êxito no exame de admissibilidade, o que não se verificou.
16.	Por fim, há a possibilidade de revisão das exigências de qualificação técnica no edital que vier a suceder o presente, o que poderá levar a um aumento da competitividade do certame e, possivelmente, a obtenção de propostas mais vantajosas para a Administração. Desta forma, não é razoável que seja aplicada a medida cautelar solicitada.
CONCLUSÃO
17.	O documento constante da peça 1 não deve ser conhecido como representação, por não preencher os requisitos previstos nos arts. 235 e 237, inciso VII, do Regimento Interno do TCU c/c o art. 113, § 1º, da Lei 8.666/1993, e no art. 103, § 1º, da Resolução - TCU 259/2014.
18.	Ademais, no que tange ao requerimento de medida cautelar, entende-se que este se encontra prejudicado.
PROPOSTA DE ENCAMINHAMENTO
19.	Ante todo o exposto, propõe-se:
	a) 	não conhecer da presente representação, com fundamento no parágrafo único do art. 237, c/c o art. 235, caput e parágrafo único, do Regimento Interno do TCU e, consequentemente, indeferir o pedido de adoção de medida cautelar;
	b) 	encaminhar cópia do Acórdão que vier a ser prolatado, bem como do relatório e voto que o fundamentarem à empresa representante; 
	c)	 arquivar os autos, nos termos dos arts. 237, parágrafo único, e 250, inciso I, do Regimento Interno/TCU."
3.	É o relatório.

8.1. Karina Amorim Sampaio Costa (23803/OAB-DF) e outros, representando D & M Construtora Ltda.

Não atuou.

REPRESENTAÇÃO. TRIBUNAL REGIONAL ELEITORAL DA BAHIA. CONCORRÊNCIA PÚBLICA 01/2020. REFORMA DE EDIFÍCIO. LICITAÇÃO FRACASSADA. INTERESSE SUBJETIVO DA REPRESENTANTE. NÃO CONHECIMENTO. ACOMPANHAR. ARQUIVAMENTO.

REPRESENTAÇÃO (REPR)

Secretaria de Fiscalização de Infraestrutura Urbana (SeinfraUrb).

Relato o presente processo em razão de sorteio realizado nos termos do art. 18-B da Resolução-TCU 175/2005.
2.	Conforme assentado no relatório precedente, trata-se de representação, com pedido de medida cautelar, oferecida por D&M Construtora Ltda. (CNPJ 00.603.652/0001-10) , peça 1, de 23/4/2020, em face de supostas irregularidades constantes da Concorrência Pública 01/2020 - CPLIC, a cargo do Tribunal Regional Eleitoral do Estado da Bahia (TRE-BA) , que teve por objeto a "contratação de Empresa de Engenharia ou Arquitetura para a execução dos serviços de REFORMA DO EDIFÍCIO ANEXO III DO TRE-BA", ao valor contratual estimado de R$ 8.772.713,72.
3.	A Secretaria de Fiscalização de Infraestrutura Urbana (SeinfraUrbana) , após exame técnico dos autos, propôs, em instrução às peças 10 a 12, negar conhecimento à representação ao argumento de que a pretensão da representante seria no sentido de defender direito subjetivo próprio, o que é incabível perante o Tribunal de Contas da União (TCU) .
4.	Razão assiste à unidade instrutiva. Vejamos.
5.	A representante aduziu que sua proposta havia sido indevidamente inabilitada pelo TRE-BA. Informou também que seu recurso administrativo foi desprovido pelo órgão promotor da licitação, ao passo que o certame veio a ser declarado fracassado.  
6.	Ao final de seu petitório requereu ao TCU determinar à administração do TRE-BA que declarasse a representante habilitada e vencedora do certame.
7.	À luz do exposto e consoante bem observado pela SeinfraUrbana, verifico que não emana dos autos interesse público que enseje a atuação do TCU, mas tão-somente o inconformismo de pessoa jurídica de direito privado em face de decisão administrativa proferida por órgão da Administração Pública. 
8.	Com efeito, a representação ora em exame pressupõe, às margens da ordem jurídica, que o Tribunal de Contas União seja competente para rever os atos do Poder Público com vistas a assegurar interesses e direitos subjetivos da entidade participante da licitação.  
9.	Posto isso, concluo que a representação não preenche os requisitos dos arts. 235 e 237, inciso VII, do Regimento Interno do TCU, c/c o art. 113, § 1º, da Lei 8.666/1993, e art. 103, § 1º, da Resolução - TCU 259/2014, de modo que o arquivamento dos autos sem apreciação do mérito é medida que se impõe.
10.	Conseguintemente, a cautelar pleiteada deve ser indeferida, ante a ausência dos requisitos do fumus bonis juris e periculum in mora.
11.	Ante o exposto, acolho as manifestações da unidade instrutiva, peças 10 a 12, as quais integram as presentes razões de decidir, sem prejuízo que a unidade técnica acompanhe o desenrolar de novo certame que porventura seja aberto em substituição à Concorrência Pública 01/2020 - CPLIC, e VOTO no sentido de que seja adotado o Acórdão que ora submeto a este Plenário.
TCU, Sala das Sessões Ministro Luciano Brandão Alves de Souza, em 20 de maio de 2020.
RAIMUNDO CARREIRO 
Relator